臺灣高等法院臺南分院刑事判決
110年度上訴字第518號
上  訴  人  臺灣臺南地方檢察署檢察官
上  訴  人  
即  被  告  吳芳毅



選任辯護人  柯佾婷律師(法扶律師)
上列上訴人因被告殺人等案件，不服臺灣臺南地方法院109年度
重訴字第17號中華民國110年3月22日第一審判決（起訴案號：臺
灣臺南地方檢察署109年度偵字第18416號、第23270號），提起
上訴，本院判決如下：
    主  文
原判決關於甲○○殺人暨定應執行刑部分均撤銷。
甲○○殺人，累犯，處有期徒刑拾柒年，扣案手槍壹枝(含彈匣1個
，槍枝管制編號：0000000000號)沒收之。
其他上訴駁回。
上開撤銷改判及上訴駁回部分所處之刑，應執行有期徒刑貳拾壹
年。
    事  實
一、甲○○前因傷害案件，經臺灣臺南地方法院以107年度簡字第1
    418號判決判處有期徒刑3月確定，並於民國107年9月6日易
    科罰金執行完畢。猶不知悔改，分別為下列行為：
㈠、明知可發射子彈具有殺傷力之非制式手槍、具有殺傷力之子
    彈，均屬槍砲彈藥刀械管制條例所列管之槍砲、彈藥，非經
    中央主管機關許可，不得持有，竟基於持有可發射子彈具殺
    傷力之非制式手槍、具殺傷力子彈之犯意，於102年間某日
    ，透過社群軟體臉書聯繫友人「葉建成」購買槍彈事宜後，
    在臺南市○○區○○街00巷0號「葉建成」住處，以新臺幣（下
    同）3萬元之代價，向「葉建成」購得具殺傷力之非制式手
    槍1支（含彈匣1個，槍枝管制編號：0000000000號）及具殺
    傷力之非制式子彈6顆等物，並將之藏放於臺南市○○區○○村
    住處或臺南市○○區○○000號住處內，未經許可而持有上開具
    殺傷力之非制式手槍1枝及子彈6顆。嗣後先持其中1顆子彈
    裝填入彈匣內試射，確認該槍枝性能良好可順利擊發子彈，
    子彈內填裝火藥亦可順利引燃而具有相當動能，顯具殺傷力
    。
㈡、甲○○與張修誌於109年10月4日凌晨4時許，同在臺南市○○區○○
    00○0號甲○○友人住處前烤肉，張修誌因不滿○○就學時期遭甲
    ○○欺負而與甲○○發生口角爭執，並相互拉扯，經雙方在場友
    人勸阻而罷手，陸續離開現場後，雙方均心有未甘，互以行
    動電話聯絡嗆聲，甲○○因而懷恨在心，萌生殺害張修誌之動
    機，取出藏放於臺南市○○區○○里○○000號住處內之上開手槍
    ，並將所餘5顆子彈裝填入彈匣後，駕駛車牌號碼000-0000
    號自用小客車外出，先駕車前往上開烤肉現場未遇張修誌，
    甲○○隨後朝附近路邊農田射擊2發子彈洩憤，途中接獲張修
    誌電話相約見面理論，遂駕車前往臺南市○市區○○街00號張
    修誌住處，於同日凌晨4時55分許，抵達張修誌住處附近停
    車後，下車朝張修誌住處走去，張修誌聽聞甲○○車輛抵達聲
    響，開門外出欲與甲○○碰面，甲○○見張修誌朝其走近，遂基
    於殺人之犯意，持槍朝張修誌射擊，子彈並未打中張修誌，
    張修誌續往前行，甲○○再賡續前揭犯意朝張修誌射擊第2顆
    子彈，惟因卡彈而無法順利擊發，甲○○旋將該顆卡住之子彈
    自彈匣退出，使之掉落在地後，續扣板機朝張修誌射擊1槍
    ，子彈擊發射中張修誌胸部，張修誌因而受有胸部穿刺傷併
    左側血胸(左側第5肋骨前段骨折)、左上肺葉及左下肺葉撕
    裂傷(左上肺葉及左下肺葉貫穿及左側肋膜腔大出血)等傷害
    ，造成低血容積休克、急性腎衰竭、全身瀰漫性凝血功能異
    常，經送往臺南市立安南醫院急救，仍因全身瀰漫性凝血功
    能異常而於同日晚間9時6分許不治身亡。甲○○於槍殺張修誌
    後隨即駕車駛離現場，經警據報到場處理並調閱監視器錄影
    畫面，鎖定甲○○所使用之車輛，而循線查獲甲○○並扣得非制
    式手槍1枝(含彈匣1個)，始悉上情。
二、案經臺灣臺南地方檢察署檢察官相驗暨張修誌之妻乙○○告訴
    及臺南市政府警察局善化分局報告臺灣臺南地方檢察署檢察
    官偵查起訴。　　　　
    理  由
一、證據能力：
    按被告以外之人於審判外之陳述，雖不符刑事訴訟法第159
    條之1至第159條之4規定得為證據之情形，而經當事人於審
    判程序同意作為證據，法院審酌該言詞陳述或書面陳述作成
    時之情況，認為適當者，亦得為證據，刑事訴訟法第159條
    之5第1項定有明文。又刑事訴訟法第159條之5立法意旨，在
    於確認當事人對於傳聞證據有處分權，得放棄反對詰問權，
    同意或擬制同意傳聞證據可作為證據，屬於證據傳聞性之解
    除行為，如法院認為適當，不論該傳聞證據是否具備刑事訴
    訟法第159條之1至第159條之4所定情形，均容許作為證據，
    不以未具備刑事訴訟法第159條之1至第159條之4所定情形為
    前提。查本判決所引用之下列供述證據暨其他書證、物證，
    檢察官、被告甲○○及其辯護人於本院準備程序、審理時，均
    同意作為本案證據（見本院卷第179至182頁、第355至356頁
    ），且於本院逐一提示後，迄於言詞辯論終結前亦未聲明異
    議，本院審酌上開證據資料製作時之情況，尚無違法不當及
    證明力明顯過低之瑕疵，認以之作為證據應屬適當，而有證
    據能力。
二、認定犯罪事實所憑之證據及理由：
㈠、被告甲○○就前揭未經許可持有非制式手槍及子彈，並持該具
    有殺傷力之手槍及子彈槍擊張修誌，致張修誌胸部中彈死亡
    等犯罪事實，迭於警詢、偵訊、原審及本院審理時坦承不諱
    （見警卷第2頁至第8頁；相卷第105頁至第107頁；偵卷第91
    頁至第95頁、第101頁至第102頁；原審卷第97頁、第116頁
    、第164頁；本院卷第354頁、第371頁、第376至382頁），
    並據證人即告訴人乙○○、陳士傑於警詢、偵訊及原審審理時
    ；證人邱浚暐、傅懋宇、余函育於警詢、偵訊時；吳保吉於
    警詢及原審審理；證人張雅婷、陳卉婕於原審審理時指證明
    確（見警卷第9頁至第11頁、第13頁至第21頁、第23頁至第2
    9頁；相卷第17頁至第19頁、第113頁至第115頁；偵卷第165
    頁、第115頁至第117頁、第121頁至第123頁、第129頁至第1
    31頁、第139頁至第141頁；原審卷第116頁至第128頁、第16
    4頁至第181頁），復有臺南市善化分局新市分駐所110報案
    紀錄單、邱浚暐指認被告之指認犯罪嫌疑人紀錄表、現場照
    片2張、監視器錄影畫面翻拍照片7張、路口監視器錄影畫面
    翻拍照片4張、查獲被告照片6張、「張修誌遭槍擊案」勘察
    採證照片21張、臺南市政府警察局善化分局110年6月9日南
    市警善偵字第1100317637號函及所附刑案現場勘查報告、證
    物清單、臺南市政府警察局109年10月4日扣押筆錄、扣押物
    品目錄表、扣押物品收據、臺南市政府警察局槍枝初步檢視
    報告表及照片11張、車輛詳細資料報表、臺南市政府警察局
    善化分局109年10月28日南市警善偵字第1090555954號函暨
    檢附之鑑定書在卷可稽（見警卷第30頁至第70頁；偵卷第14
    5頁至第149頁；本院卷第241至327頁），並有扣案槍枝、子
    彈、彈殼、彈頭等可資佐證。而被害人張修誌遭被告槍擊後
    ，受有胸部穿刺傷造成左側第5肋骨前段骨折併左側血胸、
    左上肺葉及左下肺葉撕裂傷造成左側肺葉貫穿及肋膜腔大出
    血等傷害，因而產生低血容積休克、急性腎衰竭、全身瀰漫
    性凝血功能異常，經送往臺南市立安南醫院急救，仍於109
    年9月4日晚間9時6分許不治身亡等情，有臺南市立安南醫院
    109年10月4日診字第10910285923號診斷證明書、臺灣臺南
    地方檢察署109年10月5日勘驗筆錄、109年10月6日解剖筆錄
    、臺南市立安南醫院-委託中國醫藥大學興建經營109年10月
    19日安院醫事字第1090005977號函暨檢附之病歷影本一份、
    臺南市政府警察局善化分局109年10月15日南市警善偵字第1
    09536844號函暨檢附之相驗照片、法務部法醫研究所109年1
    1月3日法醫理字第10900074600號函檢附之解剖報告書暨鑑
    定報告書、臺灣臺南地方檢察署109年10月9日相驗屍體證明
    書附卷（見相卷第21頁、第87頁至第89頁、第111頁、第119
    頁、第129頁至第130頁、第131頁至第223頁；病歷卷第1至2
    01頁）附卷可憑。扣案手槍、彈殼、彈頭及子彈經送請內政
    部警政署刑事警察局鑑定結果，認「送鑑手槍1支（槍枝管
    制編號：0000000000），認係非制式手槍，由仿手槍外型製
    造之槍枝，組裝已貫通之金屬槍管而成，擊發功能正常，可
    供擊發適用子彈使用」、「一、送鑑彈殼1顆(現場編號1)，
    認係已擊發遭截短之口徑9mm制式空包彈彈殼。二、送鑑子
    彈1顆(現場編號2)，認係非制式子彈，由金屬彈殼組合直徑
    約8.8mm金屬彈頭而成。三、送鑑彈殼1顆(現場編號3)，認
    係已擊發之非制式金屬彈殼。四、送鑑彈頭1顆(現場編號4)
    ，認係非制式金屬彈頭，其上具刮擦痕。」及「本案未試射
    子彈1顆，經試射，可擊發，認具殺傷力」等情，有內政部
    警政署刑事警察局109年11月5日刑鑑字第1098009532號鑑定
    書及子彈影像8張、該局109年12月9日刑鑑字第1098009534
    號鑑定書暨槍枝影像4張、該局110年1月28日刑鑑字第11000
    02973函附卷（見偵卷第185頁至第188頁、第151頁至第156
    頁；原審卷第111頁）存卷可參，是被告所持有之非制式手
    槍及子彈均確實具有殺傷力無訛，足認被告上開任意性自白
    與事實相符，堪以採信。
㈡、按行為人對於構成犯罪之事實，明知並有意使其發生者，為
    故意；行為人對於犯罪之事實，預見其發生，而其發生並不
    違背其本意者，以故意論，刑法第13條第1項、第2項分別定
    有明文。前者學理上謂為意欲主義，後者謂為容認主義。詳
    言之，「直接故意」，係指行為人主觀上明知其行為將發生
    某種犯罪事實，卻有使該犯罪事實發生之積極意圖；而「間
    接故意」，則係指行為人並無使某種犯罪事實發生之積極意
    圖，但其主觀上已預見因其行為有可能發生該犯罪事實，然
    縱使發生該犯罪事實，亦不違背其本意而容許其發生之謂(
    最高法院110年度台上字第2667號判決意旨參照)。又行為人
    有無犯罪之意欲，固為其個人內在之心理狀態，然審理事實
    之法院，仍可從行為人之外在表徵及其行為時之客觀情況，
    依經驗法則審慎判斷行為人係基於何種態樣之故意而實施犯
    罪行為，以發現真實（最高法院106年度台上字第375號判決
    意旨參照），是殺人案件，行為人隱藏於內心主觀之意思，
    於持槍射擊之情形，就行為人所使用槍枝種類、子彈殺傷力
    之強弱，其射擊之距離、方向、部位、時間、擊發次數、與
    被害人曾否相識、有無宿怨等情，雖不能執為殺人之絕對標
    準，然仍非不得盱衡審酌事發當時情況，深入觀察行為人與
    被害人衝突之起因、行為當時所受之刺激，視其下手情形、
    射擊時間、位置，佐以其所執槍枝種類暨行為後之情狀予以
    綜合論斷行為人內心主觀之犯意。經查：
１、案發當日被告持槍射殺被害人前，雙方間曾先在烤肉地點發
    生口角爭執，雖經在場友人勸和而各自離開，然雙方均猶有
    憤懣，繼續使用電話理論，被告嗣後持槍至被害人住處外，
    開槍射殺被害人等經過情形，業據證人陳士傑於原審證述略
    以:「（你當天有無去他們烤肉的地點並看到甲○○？）有。
    （當時張修誌有無在場？）有在場。（當時在場的人，被告
    甲○○有無與張修誌發生爭執？）我過去的時候，甲○○跟張修
    誌有拉扯的動作。（是拉衣服還是有肢體纏鬥的狀況？）類
    似拉衣服的動作。（你到場之後，甲○○及張修誌拉扯多久之
    後分開？）大概有3分鐘以上。（分開之後是繼續烤肉，還
    是各自回家，或是何情形？）各自回家。（你與張修誌回到
    你家，還是張修誌家？）我跟張修誌回到張修誌家。（甲○○
    是否也離開了？）是。（張修誌在何時講電話？）張修誌在
    他家好像有講電話。（在電話結束多久之後，甲○○到場？）
    大概15分鐘。」等語；證人傅懋宇於警詢時證稱：「（問：
    你朋友於何時？何地？遭人槍擊請詳述。）我於109年10月0
    4日快04時許就聽聞到張修誌跟人在吵架，所以我就去朋友
    張修誌家臺南市○○區○○街00號去關心，他情緒很不好，有跟
    對方講電話，那時就聽聞對方要來這裡，然後差不多在4時5
    0分許對方有來，張修誌就出去見對方，我就跟著張修誌過
    去，他就往○○街巷口走去，就看到對方有2部車停在巷口，
    有3、4個人下車，張修誌還沒接近對方就被開槍了。（被害
    人張修誌的配偶乙○○稱當時被槍擊前，他與名字叫：『甲○○』
    通電話，是否有此事，你是否認識甲○○？）有，張修誌一直
    在跟甲○○講電話。（你有無看到張修誌被開槍後的傷勢與情
    形？）張修誌說中了，我看到張修誌扶著左胸，就看到左胸
    都是血，他就倒在成功街24號的騎樓下。」等語；證人吳保
    吉則於警詢時證述略謂：「（你朋友於何時？何地？遭人槍
    擊請詳述。）我於109年10月4日0時我跟張修誌在朋友陳士
    傑○○里烤肉，那時張修誌就接到名字叫甲○○的電話，手機螢
    幕有顯示甲○○的畫面，我有看到，對方要張修誌一起烤肉，
    我就陪同張修誌過去跟甲○○烤肉，後來張修誌就跟甲○○起口
    角，我們就有拉開兩方勸說，我們就各自離開了，我就過去
    ○○區○○街00號張修誌住處聊天，我就聽到張修誌電話中跟甲
    ○○互嗆，差不多於4時50分許就看到2部車停在巷口，我就陪
    張修誌走過去，對方2臺台車就4、5個走下來，人數不確定
    ，我就看到第1臺自小客副駕駛座走下來的人就直接朝張修
    誌開了2槍，張修誌跑到○○街00號倒地了。（被害人張修誌
    的配偶乙○○稱當時被槍擊前，他與名字叫：『甲○○』通電話，
    是否有此事，你是否認識甲○○？）張修誌一直在跟對方講電
    話，是不是甲○○我不確定。（你有無看到張修誌被開槍後的
    傷勢與情形？）張修誌說中了，我看到張修誌扶著左胸，就
    看到左胸都是血，他就倒在○○街00號的騎樓下。」等語；證
    人張雅婷於原審審理時結證略稱：「（109年10月4日凌晨時
    ，妳有無與甲○○與張修誌在○○○○一起烤肉？）有。（當天甲
    ○○與張修誌有無發生衝突？）當時我出去7-11買東西，回來
    的中間，甲○○與張修誌起口角。（衝突的過程為何？）我看
    到張修誌先動手，但因為我想說跟我沒有關係，所以我沒有
    去介入。（甲○○如何反擊？是抵抗、出手或是互毆的狀況？
    ）2個人互毆。（後來甲○○與張修誌的爭執是如何結束的？
    ）我不知道，甲○○與張修誌打到一半就突然離開了，1個先
    離開，後來另1個才離開。」等語；證人陳卉婕於原審審理
    時證述略以：「（妳有無在109年10月4日凌晨與甲○○及張修
    誌一起烤肉、聚會？）有。（當天烤肉過程中，甲○○與張修
    誌有無發生衝突？）有。（問：起因為何？發生衝突過程為
    何？）...張修誌有跟甲○○講到過去的事情，甲○○很生氣...
    2個人就是一直在吵架，後來張修誌站起來跟甲○○說，你如
    果不爽，看要怎樣都沒關係...甲○○的眼神很生氣，一直瞪
    張修誌...我有說你們不要吵架，有小孩在這裡...一開始有
    好好說，我也不知道什麼原因，張修誌講到什麼時又站起來
    ...說不然看要怎樣都沒關係，出來外面講，不要在這裡...
    後來甲○○把小孩丟給我，他們就出去外面了，之後我們就去
    外面阻止...甲○○有抱小孩，不能打張修誌，就這樣結束了
    ，張修誌的老婆就來把張修誌帶走，我們就散會了，甲○○也
    帶他的小孩回去了。」等語，足見被告在開槍射殺被害人之
    前，雙方因提及舊怨而有口角及肢體衝突，雖在友人勸阻下
    ，不歡而散，但雙方對前嫌均未釋懷，依舊持續以電話相互
    嗆聲，並約定見面理論，是被告於槍殺被害人前，確因雙方
    於友人住處之衝突未解，對被害人心存怨恨，案發前即已懷
    有殺害被害人之動機。
２、再由被告於警詢自承:「（你是否於109年10月4日4時50分，
    駕駛○○○-0000號自小客車前往張修誌○○區○○街00號住處附近
    ？做何事？）我本來要去找他談判，後來看他們人多好像要
    打我，我才開槍朝張修誌射擊。（承上，請你詳述事情經過
    ？）原本109年10月4日3時40分許，我本來在我朋友綽號阿
    勳家裡○○區○○0000號外面烤肉喝酒，然後張修誌也跑來一起
    烤肉，後來在烤肉期間，張修誌就一直講以前在學校被我欺
    負的事情，說他心裡非常不爽，他說他現在長大了，要約我
    輸贏，我們2個就在現場拉扯，因為現在有我們彼此的朋友
    ，所以把我們拉開，之後張修誌就先被他朋友載走離開現場
    ，我就打電話給邱浚暐跟他說我被綽號大象（張修誌）打，
    邱浚暐跟我說他不認識，後來我就離開現場，把我女兒送回
    家裡去，然後再回到○○區○○0000號我朋友家，這時剛好遇見
    邱浚暐，然後現場沒看到張修誌，大家就說各自回家，我就
    開車要回家，這時張修誌又打電話來，問我人在那裏要找我
    輸贏，叫我去他家找他，我就又打電話給邱浚暐，跟邱浚暐
    說我要去找對方談判，邱浚暐叫我不要衝動，然後他就說要
    出來找我，後來我快要到張修誌他家巷口時，又接到張修誌
    電話問我在那裡，我跟他說我到了，然後我將車停在○○區○○
    街與○○街巷口，然後下車我才看到邱浚暐的車在後面，接著
    我從巷口要走去張修誌他家（○○街00號），張修誌看到我就
    走向我，後面還有4-5個人跟在後面，我因為害怕被張修誌
    他們毆打，我就拿起插在我腰後的改造槍枝朝張修誌射擊，
    我開完槍後看到張修誌躲進旁邊騎樓下，我就開車離開了，
    我也不知道張修誌有沒有中槍。」等語，復於偵訊時供稱：
    「（你去烤肉時就有帶著槍嗎？）沒有。我帶我女兒去烤肉
    ，張修誌在我女兒面前打我，我女兒嚇到，後來我帶女兒先
    離開，我回家後張修誌又一直打電話來，說要找我輸赢，我
    才從家中帶那把槍出去。」等語；及於原審及本院審理時供
    承略謂:「案發當日在○○里烤肉現場時已經有與被害人發生
    口角還有拉扯，因為被害人說我○○時都欺負他，我是被害人
    的○○學長，被害人說他現在已經長大要報復我之前欺負他，
    被害人就把他的手錶、戒指放在椅子上，要我出去外面談，
    我起身要到我身上時，他就抓住我的衣領，扯破我的衣服不
    放開手，當時我2歲快3歲的女兒也在旁邊，當時有2個人在
    勸他放手，後來他打了我一拳，我有回一拳，後來被害人走
    到1臺車子上，我走到附近朋友家躲著，他們走了之後，朋
    友叫我出來，我就走出來回我家。在回家的路上，被害人打
    給我，問我在哪裡，問我要約在哪裡，我就說約在○○公園，
    我先載我女兒回家，到我家拿出我的改造手槍，去到○○公園
    但找不到他的人，我就打給被害人，被害人要我去他家，我
    是自己1個人去。」及「張修誌說我在○○的時候都欺負他與
    另外1個叫小黑的同學，張修誌要我跟小黑道歉，因為當時
    小黑也在現場，後來因為我沒有理他，他很生氣的跟我說，
    要報仇要處理我，之後我們兩個人就發生拉扯，當時張修誌
    有抓著我的衣領，後來張修誌有揮我一拳，我將他甩開，之
    後張修誌的老婆有來載他，後來我就離開現場載我女兒回家
    ，我在回家的途中，張修誌又打電話給我說，要處理我，我
    跟他說，我們約在○○公園見面，後來我拿了扣案的槍彈離開
    家裡之後，就把槍枝放在副駕駛座的椅子上，到○○公園沒有
    看到張修誌，所以我又回到○○0000號找張修誌，但是張修誌
    已經沒有在那裡了，我有在那裏開2槍，目的是洩憤，我有
    遇到我朋友邱浚暐，因為張修誌沒有在那裡，所以我們就各
    自回家，我在回家途中接到張修誌的電話，張修誌叫我去他
    家，所以我就轉去張修誌他家找他。」等語。可見被告購買
    扣案手槍及子彈後，原本係存放家中，並非隨身攜帶外出，
    其與被害人在友人住處發生口角爭執及拉扯衝突後，返回家
    中取出槍彈再度外出，目的在向被害人尋釁，並非先因其他
    緣由攜帶外出，其後偶然與被害人發生口角衝突，才驟然起
    意拿出槍彈使用無訛，是由被告上開供述，足徵被告在尚未
    與被害人再度見面理論前，即已預謀於尋獲被害人時使用槍
    彈無訛。
３、而被告對於所購買槍彈，係具有殺傷力，早於其開槍射殺被
    害人前即已確認一節，業據被告於警詢時供稱:「（你當天
    開槍射殺張修誌共開3槍，還有3顆子彈你如何處理？）第1
    顆是我買這把槍不久後跑去我家外面僻靜處試射一發後，就
    把槍及子彈都放在家裡，一直到那天與張修誌發生爭執，我
    回家拿槍後回到與張修誌發生爭執的烤肉現場（○○區○○里○○
    0000號前），那時候張修誌他們人都離開了，我氣不過朝路
    邊農田方向開2槍，後來就離開了。」等語，又於本院審理
    時供述略以:「我在101年底到○○學長葉建成住處看到扣案的
    手槍與子彈，後來我用臉書聯絡葉建成跟他說我想購買，並
    且約在葉建成住處外的超商交易，我們是於102年間某日交
    易，我買到的就是扣案的手槍與6顆子彈，我買到之後...拿
    這個槍枝試射1顆子彈，...往田裡射，當時子彈有擊發出去
    ，發出碰一聲...這枝手槍與子彈沒有問題...試射的目的是
    要確定槍枝與子彈是否可以正常擊發。（被告之前有提到於
    ○○0000號找不到張修誌，所以要回家，但在途中有去農田開
    了2槍，農田是在何處？）○○0000那附近的農田，我是朝田
    裡開2槍，至於有無打中什麼東西我不清楚，之所以去那邊
    是因為我想要去那邊洩憤，因為找不到張修誌，所以去那邊
    洩憤，這2槍我都有擊發我有聽到碰2聲之後我就上車離去。
    」等語，可徵被告在購買槍、彈後，為確認所購買槍彈是否
    可正常擊發、具有殺傷力，特地透過實際試射方式確認，所
    購買槍、彈確實具有殺傷力，且其與被害人在各自友人勸阻
    下，雖未繼續拉扯衝突而暫時罷手，各自離開烤肉場所，然
    仍心有未甘，相互撥打電話嗆聲，被告將女兒載返家中後，
    隨即自家中取出槍、彈，再度外出欲向被害人尋仇，因一開
    始回先前烤肉處所尋找，未遇被害人，被告遂在附近擊發2
    槍洩憤，堪認被告對於其所持有槍、彈之性能良好，具有相
    當程度之殺傷力知之甚詳，且其攜帶持有之槍彈，使用目標
    自始即已確立係被害人無誤。
４、另被告就持槍射擊被害人之經過情形，於警詢供稱：「（你
    是否於109年10月4日4時50分，駕駛○○○-0000號自小客車前
    往張修誌○○區○○街00號住處附近？做何事？）我本來要去找
    他談判，後來看他們人多好像要打我，我才開槍朝張修誌射
    擊。（承上，請你詳述事情經過？）...接到張修誌電話問
    我在那裡，我跟他說我到了，然後我將車停在○○區○○街與○○
    街巷口，然後下車我才看到邱浚暐的車在後面，接著我從巷
    口要走去張修誌他家（○○街00號），張修誌看到我就走向我
    ，後面還有4-5個人跟在後面，我因為害怕被張修誌他們毆
    打，我就拿起插在我腰後的改造槍枝朝張修誌射擊，我開完
    槍後看到張修誌躲進旁邊騎樓下，我就開車離開了，我也不
    知道張修誌有沒有中槍。（問：你共射擊幾槍？朝何處射擊
    ？）我射擊第1槍後，要再射擊第2槍時卡彈，我就拉槍機滑
    套，子彈跳到地下，接著射擊第3槍，然後就沒子彈了，我
    就跑了。我當時是朝張修誌他們方向射擊。（你是否知道持
    槍朝人射擊，可能會造成他人生命危險？）我知道...（你
    既稱不讓他死，為何要朝張修誌射擊3槍？）因為我開第1槍
    ，對方沒有退後，所以我才接著開槍要逼退對方。」等語；
    於偵訊時則供稱：「（你朝張修誌開幾槍？）2槍，總共3槍
    ，第2槍卡彈。（你警詢說你開第1槍後，對方沒有退後，所
    以你又接下來開了2槍？）是。」等語；於原審審理時陳稱:
    「（對於起訴書所載之犯罪事實，有何意見？）...我案發
    當日開了2槍、第2發沒有擊發，我有按下去，但是沒有擊發
    出來，我先退掉，再上第3顆子彈再擊發。第1發我不清楚有
    無擊中，因為當下沒有人倒地，我又再擊了第2發。（與被
    害人有何紛爭需要取被害人性命？）因為當日被害人說我○○
    時都欺負他跟1個叫小黑的，他要我跟小黑及他本人道歉，
    小黑當日有在場。因為我沒有要道歉，被害人就說要向我報
    仇。」等語綦詳，被告自白案發時曾射擊3槍，且擊發第1槍
    後因無人倒地或後退，被告接著再按扣第2次板機，第2發子
    彈未擊出，被告退膛後子彈掉落在地，被告再射擊第3發子
    彈等情，與員警製作之現場勘查報告所附現場照片與扣案彈
    殼、彈頭及子彈、現場圖等證據資料(見本院卷第243至281
    頁)呈現之狀況一致，堪認被告案發當時確實連續射擊3次，
    且被告第1槍擊發時，被害人因未中彈，而持續前行，被告
    見目的未達，續射擊第2發子彈，然因子彈未成功擊發，仍
    未能達被告射殺被害人之目的，被告又繼續發射第3顆子彈
    ，彈頭因擊中被害人，被害人隨即往右後方閃避至旁邊住家
    騎樓內，被告見狀方罷手離開，上情足徵被告持槍射擊之目
    標係瞄準被害人，且不達目的不罷休，被告於開槍射擊被害
    人前，已持槍發射過3顆子彈，業如前述，其既知悉所持非
    制式手槍及子彈之動能大小及均具有殺傷力，而持具有殺傷
    力之槍枝射擊子彈，因子彈速度甚快、攻擊力強、殺傷力大
    ，每使人不及反應，難以防禦、躲避，且因子彈經擊發後具
    有穿透人體之力量，實有傷及體內臟器，或造成身體器官、
    組織遭毀滅性破壞，使血管破裂大量失血，而生死亡之結果
    ，此係眾所週知之常識，為一般具有普通社會智識經驗之人
    所得共同認知者，被告行為時年已27歲，復曾受○○教育，在
    校智育學科成績雖不佳，而被判定為有學習障礙，惟觀諸其
    在校學科成績，仍具相當程度，且雖因病停役，仍服過兵役
    ，對於槍械操作及其性能具備一定之認識，上情有臺南市立
    ○○○○○○110年6月23日○○○教字第1100641767號函及所附在學
    操行成績、行為紀錄表現、導師評語及歷年成績資料、學習
    障礙學生鑑定證明、國軍常備軍官職基本資料暨專長授予證
    明書、免役證明等在卷可查(見本院卷第201至206頁、第337
    至339頁)，而被告雖有學習障礙，然由其上開供述，可知對
    於法律誡命、行為效果及事發經過之認知，與依其認知、決
    意而辨識行為之能力，並無不能、欠缺或顯著降低之情形，
    則其對於持具殺傷力槍彈朝被害人射擊，子彈苟擊中被害人
    要害，被害人當會因之傷重而亡，自難諉為不知。是被告在
    與被害人口角拉扯後，對被害人心懷怨恨，持其藏放在住處
    之槍彈至被害人住處，見被害人現身，一語不發隨即開槍射
    擊，子彈初未擊中被害人，仍不善罷干休，續開槍射擊第2
    發子彈，因卡彈而未擊出子彈，被告猶未罷手，再朝被害人
    胸部此一含有心臟、肺臟或其他人體維生之重要器官之部位
    射擊第3發子彈，終至擊中被害人肺部，見被害人中彈受傷
    躲入旁邊住家騎樓，方才罷手離開現場，上情俱見被告取被
    害人性命之意堅決，主觀上具殺人犯意彰彰明甚。
５、被告雖自白持槍射擊之事實，但於陳述其開槍之主觀犯意及
    射擊對象時，有供述避重就輕之情形，曾辯稱不是要朝被害
    人射擊，只是想要嚇唬被害人他們，不知道會射擊到人，因
    為當時有點黑；或稱沒有看到被害人倒下，他去騎樓下面躲
    起來，其他人還是一直走過來，所以我又開了第2槍，不是
    故意要殺他，是要嚇唬他們；或謂我只有朝那邊開槍，沒有
    說要開誰，我朝比較沒有人的地方那個地方很黑沒有電燈；
    甚至辯稱我停車的時候看到他們一群人向我這邊走過來，邱
    浚暐剛好停在我後面把我堵住我想說是他們的人把我堵住，
    我就趕緊下車，直直往前走，我開第1槍之後被害人就躲到
    旁邊騎樓，開第2槍是因為他們那邊的人一直逼近我，我怕
    他們會對我動手，才開第2槍要逼退他們，第2槍卡彈我將子
    彈退出，掉到地上，我開第3槍是朝天上開，並非朝他們開
    槍，第2、3槍我是後退開槍的，因為他們逼近我，我要回到
    車上離開，開第3槍後因為邱浚瑋看不對勁要駕車離開，我
    就趕快離開云云。然：
⑴、由案發時目擊之證人即被害人配偶乙○○於警詢、偵訊時證稱
    ：「（張修誌於何時？何地？遭人槍擊請詳述。）...那時
    我在家門口，那時我有看到兩部車來停在巷口，我先生就朝
    對方走去，我只看到1人一下車就朝我先生開2槍，我先生中
    槍後，就倒在○○街00號，我就馬上報警了。（那個人是一下
    車就開槍？）是。」等語；證人陳士傑於原審法院審理時證
    稱：「（張修誌是否走在你前面？）張修誌走在最前面，我
    走在張修誌的後面。（你之前在偵查中提到，甲○○下車，沒
    有跟張修誌對話，就朝著張修誌開槍，是否如此？）是，因
    為我沒有聽到對話的聲音。（你當時跟張修誌距離多遠？）
    距離大概100公尺內。（走在最前面的是否為張修誌？）是
    。（張修誌的後面除了你以外，還有人嗎？）沒有，張修誌
    是自己1個人走過去的。」等語；證人傅懋宇於偵訊時證稱
    ：「（你有跟著張修誌一起離開家中嗎？）因為張修誌家的
    巷子很安靜，所以甲○○的車子一到大家都知道，所以張修誌
    就走出去，我就跟著走出去。（甲○○開槍之前有跟張修誌對
    話嗎？）沒有。（甲○○一下車看到人就開槍？）是。（甲○○
    是一個人上車後逃逸？）我不清楚，因為大家都過去關心張
    修誌。」等語；另證人吳保吉於原審審理時證稱:「（被告
    是一下車就馬上開槍了，或是當時的情形是如何？）當時的
    情形是他們有2臺車進到張修誌的家裡，第1臺的副駕駛座，
    我不知道是誰，因為當時燈光很暗，但確實是副駕駛座的人
    下來開槍的。（副駕駛座的人下車之後發生何事？）就直接
    開槍了。（下車之後馬上開槍？）因為當時我們是人走過去
    ，然後就開槍了。（你當時距離張修誌的位置大概多遠的距
    離？）約3、5公尺。（開槍的人有無與張修誌對話？是否一
    下車就馬上開槍了？）好像沒有對話到。」等語，可見案發
    當時，被害人係首先走出住處朝被告停車地點走去，其餘友
    人則均跟隨在後，且與被害人間有一段距離，故被害人與其
    身後友人既保持一段距離，單獨走在最前方，而非與友人混
    雜行走，目標相當明顯，被告當無錯認可能，上開目擊證人
    一致證稱被告係持槍朝被害人射擊，顯見並非被告所辯往天
    空或被害人友人方向射擊。
⑵、上開證人證述被告抵達被害人住處巷弄後，見被害人外出即
    持槍朝被害人射擊之情節，亦與被告於警詢自承持槍朝被害
    人射擊之供述一致。復由卷附臺南市政府警察局善化分局11
    0年6月9日善偵字第1100317637號函所附刑案現場圖(見本院
    卷第281頁)有關現場彈殼、子彈、彈頭、血跡相關位置，參
    酌被告於本院審理時供稱：「(被告開槍時是否是走向張修
    誌家方向開槍？)是。」一語(見本院第381頁)，及臺南市政
    府警察局善化分局109年10月28日南市警善偵字第109055595
    4號函所附109年10月21日南市警鑑字第1090544399號鑑定書
    鑑定現場編號❹彈頭上血跡DNS-STR型別與被害人相符等情，
    相互勾稽後可知，現場圖標示之❶彈殼為被告於現場擊發第1
    槍後所掉落之彈殼，現場圖標示之❷為被告第2次射擊，然因
    卡彈，子彈未擊出後被告自彈匣中退出而遺留現場之子彈，
    現場圖標示❸則為被告第3發射擊子彈後，彈殼掉落地上，現
    場圖標示❹為被告發射第3發子彈後，彈頭擊中被害人胸部貫
    穿被害人身體後掉落，因而該彈頭沾有被害人血跡，由現場
    圖標示之❶、❷、❸位置及相對距離，可見被告持槍係朝被害
    人方向前進，擊出第3顆子彈時，該處距被害人中彈之現場
    圖標示❹彈頭位置僅10公尺，當時被告與被害人距離相當近
    ，又由現場照片(見本院卷第247頁上方照片)明顯可見被害
    人住處巷弄晚間有路燈開啟，以被害人案發時自其住處離開
    往被告方向前行，該路燈係在被害人後方，被告可清楚看出
    被害人全身部位與行進方向及所處位置，參以被告於警詢、
    偵訊及原審時上開供述，均坦承其射擊第1發子彈後未見有
    人倒地或撤退，才繼續射擊第2、3次，離開前看見被害人跑
    到騎樓躲避一情，可徵被告案發時確實可清楚看見被害人及
    其動向無誤。更何況依上開現場圖所標示之編號❶、❸彈殼、
    編號❷子彈與編號❹彈頭相關位置，顯示被告開槍所站立位置
    與被害人行進及中彈時所處位置，係呈斜線，而非直線，如
    前所述被害人友人當時與被害人一段距離跟隨在後，被告倘
    為嚇阻被害人或其友人繼續前行，理應往靠被告本身該側之
    道路前方射擊，焉會直接瞄準斜對面被害人所在位置開槍，
    職是，自上述案發現場彈殼、子彈、彈頭坐落位置，難認被
    告係不規則或方向未定之隨意掃射，被告顯係瞄準被害人開
    槍射擊至明。被告所辯顯難憑採。
⑶、此外，被告辯解其朝被害人方向開槍，是因被害人夥同友人
    狀似欲毆打被告，第1槍即已擊中被害人，被害人走進騎樓
    ，其往後退續開第2、3槍是為嚇退被害人友人，第3槍係朝
    天空擊發隨即離開一節，除被告空言辯解之外，上開案發時
    在場目睹之證人，並無一人證稱有此情事，甚至與被告一同
    前往被害人住處之友人邱浚暐，於警詢時亦僅證稱：「（你
    是否知道甲○○於109年10月4日4時許與何人發生糾紛？你是
    否在場？可否詳述情況？）...我跟甲○○把車子停在○○街與○
    ○街口，然後甲○○下車往成功街裡面走去，我當時也下車要
    跟著他，距離甲○○約4-5公尺，後來看到對方的人有2、3個
    走過來，接著我就看到甲○○朝那些人方向開槍射擊，然後甲
    ○○就跑掉...」等語明確，由邱浚暐上開證述可見被告抵達
    被害人住處巷弄下車後，係往被告住處方向前行開槍，並無
    被告所辯開第1槍擊中被害人後，被害人友人仍持續往被告
    方向前進，被告為順利逃離，往後退開第2、3槍以嚇阻被害
    人友人之情況至明，堪認被害人及其友人於案發時，未曾對
    被告有任何加害被告生命、身體安全之言詞或舉止，被告辯
    解其開槍之動機難信為真。又被告辯稱其擊發第1槍即擊中
    被害人，被害人躲入旁邊騎樓，此後開第2、3槍是為嚇退被
    害人友人一情，非但與其前開供稱擊發第1槍後無人倒下或
    後退，才續開第2、3槍等語不符，亦與證人乙○○、陳士傑、
    傅懋宇、吳保吉等人前揭證述案發時被告開槍射擊之情節有
    間，且被告於警詢時已明確供稱抵達被害人住處時發現邱浚
    暐駕車尾隨其後抵達，將車停放在其車輛後方等語在卷，足
    認被告早知邱浚暐駕車緊跟後方抵達被害人住處，被告於本
    院審理時供稱誤以為停放後方車輛為被害人友人所駕駛車輛
    ，顯屬虛妄。則被告倘如其所辯見被害人方人多勢眾，自忖
    寡不敵眾，唯恐遭被害人及其友人圍毆，理應立即駕車離開
    或躲入車內避免衝突或遭毆打，而非下車朝被害人住處走去
    並開槍射擊，被告所辯明顯悖離常情而不可採。是被告案發
    時見被害人外出往其方向前近，雖身後尾隨多名友人，然雙
    方尚未有任何言語交鋒，被害人或其友人亦未有攻擊被告之
    跡象，被告即主動開槍射擊被害人，可見被告至被害人住處
    並非意在與被害人談判、理論或化解衝突，而是打算出其不
    意、先下手為強，開槍射殺被害人，否則被告苟如其所辯，
    且被告與被害人或其友人在案發時尚未有任何接觸，被告即
    持槍瞄準被害人射擊，其槍擊目標明確，並非在雙方發生肢
    體衝突混亂當中開槍，恰巧命中被害人，是被告殺人之故意
    及殺害對象明確，並無任何不確定情事，被告上開辯解均係
    卸責之詞，委難採取。
６、從而，由上情相互勾稽，堪認本案被告因與被害人發生口角
    及肢體衝突，對被害人心懷怨恨，自家中取出藏放多時之槍
    彈，在燈光照射可清楚看見被害人情形下，近距離朝被害人
    接連射擊3次，而人體之胸部內有包括心臟、肺臟等重要器
    官，倘遭槍枝射擊子彈，極易肇致死亡之結果，故槍砲彈藥
    刀械管制條例始會將槍枝明列為違禁物，並就非法持有槍枝
    等槍砲犯行均以重刑規範制裁，依被告案發時所為及供述，
    被告對此亦有完全認識，猶開槍直至彈頭擊中被害人為止始
    停手離開現場，再再足徵被告當時主觀上確有殺害被害人之
    直接犯意，朝被害人開槍射擊，而非起訴書所載「明知持槍
    朝他人所在位置射擊，將有導致他人遭子彈擊中之風險，若
    命中人體重要器官所在部位，更有導致他人因大量失血而死
    亡之可能，猶因氣憤難耐，萌生若因此造成張修誌死亡亦不
    違背其本意之不確定故意」至明，起訴意旨尚有未洽。是被
    告基於殺人之直接故意，開槍射擊被害人，致被害人胸部中
    彈傷重而亡，被告此部分涉犯殺人犯行，洵堪認定。
㈢、綜上所述，本案事證明確，被告未經許可持有非制式手槍及
    子彈與殺人犯行，均堪認定，自應依法論科。　
三、論罪科刑之理由：　　　　　
㈠、按犯罪之實行，學理上有接續犯、繼續犯、集合犯、吸收犯
    、結合犯等實質上一罪之分類，因均僅給予一罪之刑罰評價
    ，故其行為之時間認定，當自著手之初，持續至行為終了，
    並延伸至結果發生為止，倘上揭犯罪時間適逢法律修正，跨
    越新、舊法，而其中部分作為，或結果發生，已在新法施行
    之後，應即適用新規定，不生依刑法第2條比較新、舊法而
    為有利適用之問題（最高法院108年度台上字第1179號判決
    意旨參照）。查槍砲彈藥刀械管制條例第7條規定，固於109
    年6月10日公布修正、同年月12日施行，被告持有扣案非制
    式手槍之時間，係自102年某日間起，至109年10月4日為警
    查獲止，而槍砲彈藥刀械管制條例所規定之持有行為，其持
    有之繼續，為行為之繼續，而非狀態之繼續，亦即一經持有
    該條例所規定之槍砲、彈藥或刀械，其犯罪即已成立，但其
    完結須繼續至持有行為終了時為止其持有之繼續行為已在新
    法施行之後，則揆諸前揭最高法院判決意旨，應適用新修正
    之槍砲彈藥刀械管制條例第7條規定，不生新舊法比較之問
    題。是核被告自102年間某日起持有具殺傷力之改造手槍及
    非制式子彈6顆後，迄109年10月4日為警查獲止所為，係犯
    槍砲彈藥刀械管制條例第7條第4項之未經許可持有可發射子
    彈具殺傷力之非制式手槍罪，及同條例第12條第4項之未經
    許可持有具殺傷力之子彈罪。被告嗣後持扣案具殺傷力之非
    制式手槍及非制式子彈槍擊被害人張修誌，致被害人張修誌
    死亡，所為則係犯刑法第271條第1項殺人罪。起訴書雖漏未
    論及被告案發時除朝被害人擊發2顆子彈外，在擊發此2顆子
    彈間，另曾按扣板機欲朝被害人擊發1顆子彈，惟因卡彈子
    彈未射出，被告乃將該子彈退出彈匣之事實，惟此部分與已
    起訴之擊發2顆子彈部分，為本案殺人犯行之部分行為，屬
    實質上一罪關係，本院自應併予審理，附此敘明。
㈡、被告自102年間某日起至109年10月4日為警查獲時止未經許可
    持有可發射子彈具殺傷力之非制式手槍及子彈，為持有行為
    之繼續，應僅分別論以一罪。又被告持有具殺傷力之子彈6
    顆，雖客體有數個，然所侵害之社會法益則僅1個，僅論以
    單純一罪（最高法院82年度台上字第5303號刑事判決參照）
    。且被告同時未經許可持有可發射子彈具殺傷力之非制式手
    槍及子彈，係以一行為觸犯未經許可持有可發射子彈具殺傷
    力之非制式手槍及未經許可持有具殺傷力之子彈二罪，為想
    像競合犯，應依刑法第55條規定，從一重之未經許可持有可
    發射子彈具殺傷力之非制式手槍罪處斷。
㈢、又數行為於同時同地或密切接近之時，地實行，侵害同一之
    法益，各行為之獨立性極為薄弱，依一般社會健全觀念，在
    時間差距上，難以強行分開，在刑法評價上，以視為數個舉
    動之接續施行，合為包括之一行為予以評價，較為合理，則
    屬接續犯（最高法院86年台上字第3295號判決要旨參照）。
    查被告持槍朝被害人張修誌射擊，含卡彈該次共計3次，以
    遂其殺人之目的，前後3次行為顯係基於單一之殺人犯意，
    而接續侵害同一被害人張修誌之生命法益，雖有數次之舉動
    以實現其犯罪目的，惟依一般社會通念觀察，被告前後各次
    持槍殺害被害人張修誌之行為，其獨立性極為薄弱，依一般
    社會健全觀念，在時間差距上，難以強行分開，在刑法評價
    上，以視為數個舉動之接續施行，較屬妥適，應論以接續犯
    。
㈣、另行為人為犯特定罪而持有槍、彈，並於持有槍、彈後即緊
    密實行該特定犯罪，雖其持有槍、彈之時、地與犯特定罪之
    時、地，在自然意義上非完全一致，然二者仍有部分合致，
    且犯罪目的單一，依一般社會通念，認應評價為一罪方符合
    刑罰公平原則，如予數罪併罰，反有過度評價之疑，與人民
    法律感情亦未契合。是刑法於牽連犯廢除後，適度擴張一行
    為概念，認此情形為一行為觸犯數罪名之想像競合犯，固屬
    適當。惟若原即持有槍、彈，以後始另行起意執槍犯罪，則
    其原已成立之持有槍、彈罪與嗣後之犯罪，即無從認係一行
    為所犯，而應依刑法第50條併合處罰（最高法院100年度台
    上字第2080號判決意旨參照）。被告係於102年間買受而持
    有前述具殺傷力之非制式手槍及子彈，被告於警詢時自承當
    時購買槍彈目的係為防身等語(見偵卷第93頁)，參以被告購
    買之初，並未與張修誌有何衝突，109年10月4日凌晨被告前
    往友人家中烤肉時，亦未攜帶槍彈，係於109年凌晨雙方同
    在認識友人住處烤肉，發生口角爭執及肢體衝突後，被告方
    因對被害人心生不滿，起意持原已藏放家中數年之具殺傷力
    非制式手槍及子彈殺害被害人，其持槍殺害被害人之時間，
    距其開始持有前開具殺傷力之非制式手槍、子彈已有數年，
    二者並未密接，被告亦非基於殺害被害人之目的，才買受前
    述具殺傷力非制式手槍、子彈，二者犯意可截然區分，足認
    被告係另行起意而持槍殺害被害人，則被告所犯未經許可持
    有可發射子彈具殺傷力之非制式手槍罪，與其後所犯之殺人
    罪間，犯意各別，行為互殊，應予分論併罰。
㈤、又被告自102年間某日起至109年10月4日為警查獲止持有本案
    槍彈，係屬繼續犯，應論以單一持有行為，已如前述，而非
    法持有槍枝、子彈之罪，前後行為屬犯罪之繼續，為單一犯
    罪行為，不能割裂，犯罪之完成須以其繼續持有行為終了時
    為斷，是其犯罪行為若跨越前案執行完畢之前後，因繼續行
    為之一部係在前案執行完畢後所犯，仍屬刑之執行完畢後仍
    犯罪。是繼續犯之「最初行為」、「中間行為」或「行為終
    了」，祗要其中一部行為係在另一犯罪所處有期徒刑執行完
    畢5年以內者，即該當累犯之要件。被告前因傷害案件，經
    原審法院以107年度簡字第1418號判決判處有期徒刑3月確定
    ，並於107年9月6日易科罰金執行完畢等情，有臺灣高等法
    院被告前案紀錄表在卷可按，被告殺人犯行，係於前案執行
    完畢後5年內再犯，而其非法持有槍彈之期間，則跨越上開
    有期徒刑執行完畢之前後，揆諸前揭說明，亦屬於前所犯之
    罪所處之有期徒刑執行完畢後，5年內故意再犯本案有期徒
    刑以上之罪，是被告於有期徒刑執行完畢後5年內，故意再
    犯本件有期徒刑以上之2罪，依刑法第47條第1項規定，均構
    成累犯。而司法院釋字第775號解釋解釋文及理由意旨，係
    指構成累犯者，不分情節，一律加重最低本刑，於不符合刑
    法第59條所定要件之情形下，致生行為人所受之刑罰超過其
    所應負擔罪責之個案，不符罪刑相當原則、比例原則。於此
    範圍內，在刑法第47條第1項修正前，為避免發生上述罪刑
    不相當的情形，法院就該個案應裁量是否加重最低本刑。依
    此，該解釋係指個案應量處最低法定刑、又無法適用刑法第
    59條規定減輕之情形，法院應依此解釋意旨裁量不予加重最
    低本刑，並非指前案為同性質之案件始有累犯加重之適用（
    最高法院109年度台上字第518、296號判決意旨參照）。被
    告先前所犯傷害案件，屬對人體健康、安全有所侵犯之罪，
    與本案殺人罪質相近，且其前案執行期間仍繼續持有前述槍
    彈，執行完畢後，亦未能有所警惕、戒慎，再犯下本案嚴重
    危害社會治安之非法持有槍彈及剝奪他人生命法益之殺人等
    罪行，顯見其漠視法紀，經過前案之執行，仍不知悛悔改過
    ，前案執行明顯無法有效教化其本性，足認被告具有特別惡
    性，對刑罰之反應力薄弱，本案適用累犯規定予以加重其刑
    ，並無其所受刑罰超過所應負擔罪責而致其人身自由因此遭
    受過苛之侵害情事，爰依刑法第47條第1項規定，就被告所
    犯上開2罪，除法定本刑為死刑、無期徒刑部分，依法不得
    加重外，其餘法定刑為有期徒刑、罰金刑部分，均依刑法第
    47條第1項之規定，加重其刑。
㈥、刑法第59條之酌量減輕其刑，必於犯罪之情狀，在客觀上足
    以引起一般同情，認為即予宣告法定最低度刑期，猶嫌過重
    者，始有其適用（最高法院51年台上字第899號判決意旨參
    照）。被告明知具殺傷力之槍彈對於他人生命、身體及財產
    安全具有重大危害，竟仍主動花費金錢，向他人購買而長期
    無故非法持有之，且其本與被害人無任何重大衝突或仇怨，
    僅因案發前聊天提及舊事，而爆發口角與肢體衝突，然各自
    在雙方友人勸說下已陸續離開烤肉地點，爭執本即可因此平
    息，被告卻持續與被害人以電話互相撂話，且因此小事，萌
    生殺人之意，持藏放家中槍彈外出，欲向被害人尋釁，不顧
    該槍彈對於人體殺傷力極高，亟思取被害人性命，四處搜尋
    被害人行蹤，接獲被害人相約見面理論之電話後，隨即攜槍
    彈赴會，見被害人自住處走出，並未有任何刺激被告之言詞
    或舉動，被告即不由分說，近距離持槍射擊被害人，見被害
    人未中彈或子彈無法擊發，未能達其殺害被害人之目的，仍
    不願輕易罷手，接連按扣板機，直至發射第3顆子彈擊中被
    害人，使被害人負傷閃躲至路旁騎樓，才駕車離開現場，由
    被告購買槍彈及持槍殺害被害人之動機，未見有何情非得已
    之狀況，且其非法持有具殺傷力之槍彈，對社會秩序危害甚
    深，更進而持槍射殺並無深仇大恨之被害人，所為對被害人
    家屬造成莫大苦痛，依被告上開持有具殺傷力槍彈及殺人之
    情節，難認有何足以引起一般同情之客觀情狀而應予以憫恕
    之情形，自無適用刑法第59條酌量減輕其刑之餘地，辯護人
    主張被告應適用刑法第59條規定酌減其刑，尚難憑採。
四、撤銷改判(殺人部分)之理由：
㈠、原審以被告殺人犯行，事證明確，予以論科，固非無見。惟
    依本案情節觀之，被告應係基於直接故意殺害被害人，業如
    前述，原審認定被告係基於不確定故意殺害被害人尚有未洽
    。再者，被告所有之扣案非制式手槍，除屬違禁物外，扣案
    手槍亦為被告持以殺害被害人之工具，屬供被告犯殺人罪所
    用之物，原審未於被告所犯殺人罪刑項下予以宣告沒收，亦
    未說明不予宣告沒收之理由，亦有未洽。被告以其對於殺人
    之客觀犯罪事實不爭執，犯後態度尚佳，是被害人一再挑釁
    ，被告原本百般忍讓，被害人又再打電話給被告被告才有後
    續行為，原判決未斟酌上情，而有量刑過重且未依刑法第59
    條規定減其刑為由，指摘原判決不當，惟原判決係以被告基
    於殺人之不確定故意作為量刑基礎，然被告實係基於殺人之
    直接故意為之，犯罪之不法內涵較原判決所認定者為重，原
    判決之量刑並無過重之情形，此外，被告殺人之犯罪情節並
    無情輕法重堪予憫恕之情形，已如前述，原判決未適用刑法
    第59條規定予以減輕其刑並無不當，被告上訴，經核均無理
    由。而檢察官上訴以原判決未審酌被告行為造成被害人死亡
    之不可回復之結果，亦未反省作為，辯稱係「義憤」殺人，
    又未賠償告訴人損害，原判決對被告量刑過輕為由，指摘原
    判決不當，因被告係基於直接故意殺人犯意而開槍射擊被害
    人使其傷重不治身亡，惡性較諸不確定故意為重，原審量刑
    實屬過輕，檢察官指摘原審就被告殺人部分量刑過輕，此部
    分上訴有理由，且原判決復有前開未就犯罪工具予以沒收之
    不當，自屬無可維持，應由本院將原判決關於被告涉犯殺人
    罪部分予以撤銷改判，以期適法，所定應執行刑部分，已失
    所附麗，併予撤銷。
㈡、刑罰之存在，除回應被害之一方或廣大民眾對於應報思維之
    強烈期待，亦在於秉持人性本善之精神，強調教化矯正之積
    極作用。死刑之存在，就現階段之刑事政策而言，與其說是
    一種報應主義之產物，毋寧說是對於某種特別犯罪，實現理
    性正義的需求，並為維護社會秩序或增進公共利益所必要。
    由於死刑之諭知，為生命之剝奪，具有不可回復性，基於對
    生命價值、生命權及人道之基本尊重，法院對於重罪案件，
    應就個案整體觀察，除審酌刑法第57條所列舉科刑輕重之事
    項外，並應審酌犯罪行為人事後對於犯行之真誠坦白，悛悔
    實據，能否加以教化遷善，以及從主觀惡性與客觀犯行加以
    確切考量，死刑乃剝奪犯罪行為人之生命權，一經宣告確定
    及執行，即無回復可能，殺人者固往往惡性重大，然現今刑
    罰個別處遇制度非祇在滿足以往「以牙還牙」、「以眼還眼
    」之應報觀念，尤重在其「教育」之功能，立法者既未將殺
    人罪之法定刑定為唯一死刑，而將無期徒刑亦同列為選科之
    刑罰，其目的即在賦予審判者能就個案情狀，審慎酌定，俾
    使尚有教化遷善可能之犯罪行為人保留一線生機（最高法院
    95年度台上字第4074、4566號判決意旨參照）。次按有期徒
    刑為2月以上15年以下。但遇有加減時，得減至2月未滿，或
    加至20年，刑法第33條第3款定有明文。而刑法第271條第1
    項殺人罪之法定本刑為「死刑、無期徒刑或10年以上有期徒
    刑」，倘無其他刑之加重、減輕事由，法定刑應為死刑、無
    期徒刑、10年以上15年以下有期徒刑。本件被告所犯殺人罪
    有累犯之加重事由，則被告之宣告刑應於死刑、無期徒刑及
    10年以上20年以下有期徒刑間，擇一決定。而法院在刑罰裁
    量思維之過程，其刑種選擇與刑度運用包括：①刑罰目的之
    確定（應報主義、一般預防主義及特別預防主義）；②科刑
    事由之確認；③科刑之權衡（即依據刑罰目的與科刑事由，
    評價其影響科刑之意義），亦即綜合考量各種科刑事由在科
    刑決定上之重要程度，決定刑種與刑度之具體刑罰。刑罰裁
    量時，除應遵守憲法位階之平等原則，國際公約保障人權之
    原則，刑法所規定之責任原則，法理上所當然適用之重複評
    價禁止原則，以及各種有關實現刑罰目的與刑事政策之規範
    外，更必須依據犯罪行為人之個別具體犯罪情節、所犯之不
    法與責任之嚴重程度，以及行為人再社會化之預期情形等因
    素，在正義報應、預防犯罪與協助受刑人社會化等多元刑罰
    目的間尋求衡平，而為適當之裁量。立法者既將殺人罪之法
    定刑定為死刑、無期徒刑或10年以上有期徒刑，其目的即在
    賦予審判者能就個案情狀，審慎斟酌刑種與刑度，以求罰當
    其責。本院審酌被告前有傷害、妨害自由、重傷害、公共危
    險等前科，有臺灣高等法院被告前案紀錄表附卷足憑，素行
    不佳，被告於案發前與被害人並無深仇大恨，僅因談及往事
    ，一言不合爆發口角爭執與輕微肢體衝突，竟因此懷恨在心
    ，萌生殺人犯意，率爾持槍彈向被害人尋仇，其殺害被害人
    之動機殊值非議，且赴被害人之約時，一見被害人自住處外
    走出，並未對被告有任何攻擊言詞或行動，被告竟在公眾通
    行之巷弄內，不由分說，持具殺傷力之手槍朝手無寸鐵被害
    人射擊，第1發子彈未擊中被害人，仍不願罷手，續扣發板
    機，子彈因卡彈而未射出，竟猶未停手，再射擊第3發子彈
    ，直至被害人胸部中彈受傷，躲入路旁騎樓，被告方才駕車
    逃離現場，被告僅因細故與被害人有所衝突，即輕率持槍堅
    決欲取被害人生命，且接連持槍射擊，直至達成目的方休，
    犯罪手段凶狠，視人命如草芥，目無法紀，行為囂張，惡性
    非輕，難以輕縱，被害人突如其來遭被告槍擊，面臨死亡之
    恐懼、無從抵禦之悲恨，及至傷重而亡，再無法享家庭親情
    與人生美好之憾，無可彌補，被告犯後雖不否認開槍擊中被
    害人致其死亡之情事，然對於其開槍之動機，案發時射擊經
    過與對象，說詞始終避重就輕，推諉卸責，未見其對自身行
    為勇於負責，誠心面對刑罰制裁之態度，且對告訴人及被害
    人家屬未曾賠償分文，難認對其所鑄成被害人生命無法回復
    ，告訴人及被害人家屬痛失親人之悲痛，有所省悟及痛悔，
    被害人何辜，無端淪為槍下亡魂，使告訴人及被害人家屬頓
    失摯愛親人，鶼鰈之情，孺慕之思，從此天上人間，永難再
    見，被告所為造成告訴人及被害人家屬之巨大傷痛，永難磨
    滅，然仍應斟酌被害人在案發前，因細故與被告不快，經排
    解後仍不收斂，持續以電話與被告相互嗆聲，挑起被告之不
    滿憤恨情緒，導致最終遭被告持槍射殺，其對本案之發生亦
    非全然無辜，及被告為○○畢業，且有學習障礙，智識程度不
    高，因病免役，健康狀況不佳，離婚，育有2名未成年女兒
    ，與母親、胞兄及女兒同住，先前受雇○○從事○○○製作工作
    ，月入約00,000元，及其他一切情狀，認被告罪尚不至死，
    予以長期監禁刑，使其接受適當矯治，日後應知遵守法治，
    可再度回歸社會，故就被告所犯殺人罪部分量處有期徒刑17
    年。
㈢、扣案非制式手槍1枝（含彈匣1個，槍枝管制編號：000000000
    0）、彈頭2顆及彈殼3顆(其中1顆掉落子彈，業經試射後已
    餘彈殼及彈頭)，除槍枝為被告所有，屬違禁物且係被告持
    以犯殺人罪所用之物，應於其殺人罪刑項下依刑法第38條第
    1、2項規定宣告沒收。其餘留在臺南市○○街槍擊殺人現場扣
    得之子彈1顆及彈頭1顆、彈殼2顆等物，雖係被告所有用以
    殺害被害人張修誌所用之物，然因現場遺留之彈頭及彈殼均
    已擊發，而失子彈結構，不具危險性，且扣案子彈1顆嗣後
    亦已因實施鑑驗試射而裂解，喪失子彈之結構及功能而不具
    殺傷力，均非屬違禁物，且單獨存在並不具刑法上之非難性
    ，縱予沒收，對於犯罪行為之不法、罪責評價並無影響，復
    不妨被告刑度之評價，且對於預防及遏止犯罪之助益不大，
    欠缺刑法上重要性，是本院認無沒收之必要，爰不予宣告沒
    收，併此敘明。
五、上訴駁回(非法持有非制式手槍、子彈部分)之理由及定應執
    行刑：
㈠、原審認被告未經許可持有非制式手槍及子彈犯行，事證明確
    ，因予適用槍砲彈藥刀械管制條例第7條第4項、第12條第4
    項，刑法第11條前段、第55條前段、第47條第1項、第42條
    第3項前段、第38條第1項規定，並審酌被告明知非制式手槍
    、子彈對生命財產安全及社會秩序危害至鉅，仍無視國家制
    定法律嚴加查緝取締之禁令，竟仍未經許可持有之，兼衡其
    持有槍彈期間長達6、7年之久，對於社會治安造成之潛在威
    脅程度非微，而被告更曾攜帶上開槍彈外出持以試射，藉此
    明瞭該等槍彈有無足以危及他人生命、身體安全之殺傷力，
    更加彰顯其惡性，並考量被告自陳○○畢業之智識程度、被羈
    押前在○○工業區從事製造○○○之工作，月入約00,000元，已
    離婚，被羈押前與母親、幼女同住之家庭生活經濟狀況等一
    切情狀，就被告所犯未經許可持有非制式手槍罪部分，量處
    有期徒刑7年6月，併科罰金10萬元，罰金部分併諭知易服勞
    役之折算標準。及說明被告非法持有之非制式手槍1支（含
    彈匣1個，槍枝管制編號：0000000000號）業據扣案，係槍
    砲彈藥刀械管制條例第4條第1項第1款所列管之槍枝，屬違
    禁物，應依刑法第38條第1項之規定，宣告沒收。另扣案業
    經鑑定機關試射之非制式子彈1顆，雖經鑑定認具殺傷力，
    然因試射擊發已失其子彈之結構及性能，依目前狀態已不具
    殺傷力，非屬違禁物，爰不予宣告沒收。至於案發現場扣得
    之彈殼及彈頭各2顆，為被告開槍擊發所剩餘，已失其子彈
    之結構及性能，依目前狀態已不具殺傷力，非屬違禁物，亦
    無庸宣告沒收。本院核其此部分認事用法，均無不合，量刑
    亦稱允當。從而被告上訴主張其已自白犯行，節省司法資源
    ，原審未依刑法第59條規定酌減其刑且量刑過重，及檢察官
    提起上訴主張原審量刑過輕，均因而指摘原判決不當，然因
    本案被告向葉建成購買而未經許可持有具殺力之非制式手槍
    及子彈，並無任何情非得以之情形，且以被告購買後持有時
    間長達6、7年之久，所持有非制式手槍雖僅1枝，但子彈有6
    顆，且持有之初即在外試射確認殺傷力之有無，最終更取出
    槍殺被害人，被告非法持有本案非制式槍彈之情節，難認有
    何情堪憫恕、情輕法重之處，要無適用刑法第59條規定減輕
    其刑之餘地，且原判決就被告非法持有槍彈犯行量處7年6月
    ，僅高於最輕法定本刑6月，並無任何量刑過重之情形，而
    以被告持槍之情節原判決所量處之刑，亦難謂對被告有所輕
    縱，是檢察官及被告此部分上訴，經核均無理由，而應予駁
    回。
㈡、定執行刑：被告前開撤銷改判所處之刑(即殺人部分)與其他
    上訴駁回所處之刑(即非法持有槍彈部分)，於考量被告犯罪
    行為之不法與罪責程度、各罪彼此間之關聯性、數罪所反應
    被告人格特性與傾向、對被告施以矯正之必要性等因素，經
    整體評價後，就撤銷改判部分與上訴駁回部分所處有期徒刑
    ，定其應執行有期徒刑21年。 
六、依刑事訴訟法第368條、第369條第1項前段、第364條、第29
    9條第1項前段，刑法第271條第1項、第47條第1項、第51條
    第5款、第38條第1項、第2項，判決如主文。
本案經檢察官李政賢提起公訴，檢察官呂舒雯提起上訴，檢察官
趙中岳執行職務。　
中　　華　　民　　國　　110 　年　　8 　　月　　18　　日
                  刑事第六庭    審判長法　官  張瑛宗
　　　　　　　　　                    法　官  林逸梅
                                      法　官  李秋瑩
以上正本證明與原本無異。
如不服本判決應於收受送達後20日內向本院提出上訴書狀，其未
敘述上訴理由者，並得於提起上訴後20日內向本院補提理由書（
均須按他造當事人之人數附繕本）「切勿逕送上級法院」。
　　　　　　　　　　　　　　　　　　　書記官  劉紀君
中　　華　　民　　國　　110 　年　　8 　　月　　18　　日
附錄本案論罪科刑法條全文
槍砲彈藥刀械管制條例第7條
未經許可，製造、販賣或運輸制式或非制式火砲、肩射武器、機
關槍、衝鋒槍、卡柄槍、自動步槍、普通步槍、馬槍、手槍或各
類砲彈、炸彈、爆裂物者，處無期徒刑或7年以上有期徒刑，併
科新臺幣3千萬元以下罰金。
未經許可，轉讓、出租或出借前項所列槍砲、彈藥者，處無期徒
刑或5年以上有期徒刑，併科新臺幣1千萬元以下罰金。
意圖供自己或他人犯罪之用，而犯前二項之罪者，處死刑或無期
徒刑；處徒刑者，併科新臺幣5千萬元以下罰金。
未經許可，持有、寄藏或意圖販賣而陳列第1項所列槍砲、彈藥
者，處5年以上有期徒刑，併科新臺幣1千萬元以下罰金。
意圖供自己或他人犯罪之用，以強盜、搶奪、竊盜或其他非法方
法，持有依法執行公務之人所持有之第1項所列槍砲、彈藥者，
得加重其刑至二分之一。
第1項至第3項之未遂犯罰之。
槍砲彈藥刀械管制條例第12條
未經許可，製造、販賣或運輸子彈者，處1年以上7年以下有期徒
刑，併科新台幣500萬元以下罰金。
未經許可，轉讓、出租或出借子彈者，處6月以上5年以下有期徒
刑，併科新台幣300萬元以下罰金。
意圖供自己或他人犯罪之用，而犯前二項之罪者，處3年以上10
年以下有期徒刑，併科新台幣700萬元以下罰金。
未經許可，持有、寄藏或意圖販賣而陳列子彈者，處5年以下有
期徒刑，併科新台幣300萬元以下罰金。
第1項至第3項之未遂犯罰之。
中華民國刑法第271條
（普通殺人罪）
殺人者，處死刑、無期徒刑或10年以上有期徒刑。
前項之未遂犯罰之。
預備犯第1項之罪者，處2年以下有期徒刑。